【裁判字號】    97,消債抗,20
【裁判日期】    971205
【裁判案由】    抗告事件
【裁判全文】
臺灣彰化地方法院民事裁定            97年度消債抗字第20號
抗  告  人  乙○○
上列抗告人因消費者債務清理事件聲請更生程序事件，對於中華
民國97年10月2日本院97年度消債更字第219號裁定提起抗告，本
院裁定如下：
    主  文
抗告駁回。
抗告程序費用新臺幣壹仟元由抗告人負擔。
    理  由
一、按「債務人與金融機構協商成立者，不得聲請更生或清算。
    但因不可歸責於己之事由，致履行顯有重大困難者，不在此
    限。本條例施行前，債務人依金融主管機關協調成立之中華
    民國銀行公會會員辦理消費金融案件無擔保債務協商機制與
    金融機構成立之協商，準用前項之規定。」、「聲請更生或
    清算不合程式或不備其他要件者，法院應以裁定駁回之，但
    其情形可以補正者，法院應定期間先命補正。」，消費者債
    務清理條例第151條第5項、第6項、第8條各定有明文。次按
    債務清償方案成立後，應由債務人按其條件履行，如於其後
    發生情事變更，在清償期間內之收入或收益不如預期，致該
    方案履行困難甚或履行不能，而有不可歸責於己之事由，始
    能聲請更生或清算，此觀同條例第151條第5項規定自明。此
    規定立法意旨乃在避免債務人任意毀諾已成立協商，濫用更
    生或清算之裁判上債務清理程序。蓋以債務清償方案係經當
    事人行使程序選擇權所為之債務清理契約，債務人應受已成
    立協議所拘束。債務人既已與金融機構協商成立，如認該協
    商方案履行有其他不適當情形，仍應再循協商途徑謀求解決
    。
二、抗告意旨略以：
（一）抗告人97年10月16日抗告狀略以：其於民國97年7月25日
      所提出的消費者債務清理更生聲請狀及債權人清冊皆有提
      出向友人許炤秋和甲○○借貸維持生活的相關事證（借據
      及本票），惟於財產及收入狀況說明書之前2年內必要支
      出漏列，茲再提出清償上揭2位債權人之清償切結書，許
      炤秋每月支出新台幣（下同）9,500元、甲○○每月支出
      7,000元，依抗告人每月至少收入為55,600元，其每月生
      活費用為18,985元，再扣除外債支出16,000元，則其每月
      餘20,115元，不足以清償板信商業銀行股份有限公司（下
      稱板信銀行）每月協商款22,829元。
（二）抗告人97年11月11日陳報狀略以：
  １、抗告人之母目前係由抗告人獨力扶養，其名下之房產雖未
      更名，惟均屬抗告人之兄所有，抗告人之配偶便承租於彰
      化縣埤頭鄉○○村○○路485巷2號，方便就近照顧年邁之
      母，雖夫妻間有同財共居之義務，實則租金皆由抗告人全
      部負擔。
  ２、抗告人投保之人壽保險皆在77、85、89年，並不是協商後
      ，如不能列入支出項目，又無法解約或轉換，將無所適從
      及讓保險公司獲利。
  ３、又抗告人之工作地點及住處雖距離不遠，惟抗告人之母每
      月需有3次至台北看病，而岳父為視障，生活不便，常需
      與配偶前往彰化縣福鄉照料和載往醫院就診，故每月交通
      費6,000元。
    爰提起抗告，請求廢棄原裁定等語。
三、按衡諸債之關係，係以當事人間之信賴關係為基礎，實為社
    會經濟組織之重要支柱，故當事人以法律行為追求個人利益
    之際，亦應顧及相對人之利益，並考量債權債務在社會上之
    作用，本於誠信原則，行使債權及履行債務。對於已與金融
    機構協商成立，或於本條例施行前，已依金融主管機關協調
    成立之中華民國銀行公會會員辦理消費金融案件無擔保債務
    協商機制與金融機構成立協商之債務人，若非因不可歸責於
    己之事由，致履行顯有重大困難，僅係為圖謀減免債務，而
    不為債務之履行，自有違債權契約為誠信契約之本旨；若輕
    率為之，實有道德危險之虞。經查：
（一）抗告人於本件更生聲請前，已於95年6月27日依金融主管
      機關協調成立之中華民國銀行公會會員辦理消費金融案件
      無擔保債務協商機制與板信銀行等金融機構成立協商，自
      95年7月起，分120期，每月10日支付22,829元清償各債權
      銀行等情，有協議書在卷可稽。
（二）原審經審酌抗告人提出之財產及收入、支出狀況說明書等
      資料，認抗告人每月生活支出膳食、交通等費用合計為18
      ,985 元。參以抗告人於97年10月16日提出之抗告狀亦以
      其每月生活費用18,985元為計算，益證原審之認定並無不
      當。抗告人嗣於97年11月11日雖具狀主張其母目前係由抗
      告人獨力扶養，其名下之房產雖未更名，惟均屬抗告人之
      兄所有，抗告人之配偶便承租於彰化縣埤頭鄉○○村○○
      路485巷2號，方便就近照顧年邁之母，雖夫妻間有同財共
      居之義務，實則租金皆由抗告人全部負擔，及又抗告人之
      工作地點及住處雖距離不遠，惟抗告人之母每月需有3次
      至台北看病，而岳父為視障，生活不便，常需與配偶前往
      彰化縣福興鄉照料和載往醫院就診，故每月交通費6,000
      元云云。抗告人就此事實僅提出黃流之障礙手冊影本為證
      ，已難為其有利之認定，而參以其於本院97年11月11日訊
      問時，陳稱，其配偶在福興鄉公所財政課任職，職稱及收
      入不知道，無分居，沒有小孩，因與母、大嫂不合，故在
      外租屋等語在卷，抗告人前後說詞互核矛盾，顯有隱瞞，
      益證此部分主張不實而無可採信。
（三）抗告人雖又提出債權人許炤秋、甲○○之切結書，主張清
      償許炤秋每月支出9,500元、甲○○每月支出7,000元云云
      ，惟抗告人未遵本院通知偕同許炤秋、甲○○到庭訊問，
      經於97年11月25日再通知請於文到5日內具狀陳報債權人
      許炤秋、甲○○到庭時間，該通知已於97年11月27日送達
      ，有送達證書在卷可稽，逾期迄未陳報，此部分支出之必
      要性及真實性，即有可疑，尚難盡信。且上開債務係屬無
      擔保之民間債務，依法並無優先受償之權，抗告人將之優
      先扣除，亦屬無據。至人壽保險費因屬儲蓄投資，原審認
      不得列入每月生活必要支出，亦無不當。抗告人每月之收
      入扣除其生活所必要之費用外，並非全然無資力，仍足以
      支付其與金融機構協議清償債務之金額，自堪認定。
四、綜上所述，抗告人並非無力繼續履行前開協商條件，且無不
    可歸責於己，致履行顯有重大困難各情，其聲請更生核與規
    定不合。從而，原裁定駁回抗告人更生之聲請，並無違誤。
    抗告意旨猶執前詞，指摘原裁定不當，求予廢棄發回，為無
    理由，應予駁回。
五、據上論結，本件抗告為無理由，依消費者債務清理條例第11
    條第2項、第15條，民事訴訟法第495條之1第1項、第449條
    第1項、第95條、第78條，裁定如主文。
中    華    民    國    97    年    12    月     5    日
                民事第一庭      審判長法  官  羅培昌
                                      法  官  施坤樹
                                      法  官  陳正禧
上正本係照原本作成。
本裁定不得再抗告。
中    華    民    國    97    年    12    月     5    日
                                  書  記  官  吳金良


司法院資訊處製作；財團法人民間司法改革基金會備份。
